【裁判字號】    97,建,59
【裁判日期】    970924
【裁判案由】    給付工程款
【裁判全文】
臺灣臺中地方法院民事判決                97年度建字第59號
原      告  捷茂營造有限公司
法定代理人  甲○○
訴訟代理人  黃文崇  律師
被      告  經濟部水利署
法定代理人  丙○○
訴訟代理人  乙○○
複  代理人  陳光龍  律師
上列當事人間請求給付工程款事件，經本院於民國97年9月3日言
詞辯論終結，判決如下：
    主  文
原告之訴及假執行之聲請均駁回。
訴訟費用由原告負擔。
    事實及理由
一、原告起訴主張：
  (一)緣原告於民國93年12月31日承攬被告之旱溪金谿橋至南洋橋
    河段防災減災工程 (下稱系爭工程)，總工程款為新臺幣 (
    下同)219,420,000 元，預定工期360個日曆天，即應於95年
    1月11日竣工。嗣系爭工程歷經3次展延工期，總計展延315
    個日曆天，展延之原因分別為：
    1.第1次係因被告變更設計新增工程項目、填方工程因雨受
      濕致含水過高必須翻曬風乾、被告另外建築或其他工程需
      申請勘驗之工程尚未申請勘驗，致要徑作業不能進行及被
      告未解決用地取得之問題等非可歸責於原告之因素，故經
      被告准予展延工期109天。
    2.第2次因被告未解決用地取得問題等可歸責於被告之因素
      ，經被告准予展延工期144天。
    3.第3次因被告變更設計新增工程項目、數量及被告未解決
      用地取得之問題可歸責於被告之因素，故經被告准予展延
      工期62天。
  (二)被告應給付原告因展延工期所需支出之固定必要費用，理由
    如下：
    1.按依兩造訂定之系爭工程契約第21條明定：「機關於必要
      時得於契約所約定之範圍內通知廠商變更契約... 廠商於
      接獲通知後應向機關提出契約標的、價金、履約期限、付
      款期限、付款期程或其他契約內容須變更之相關資料。機
      關於接受廠商所提出須變更之事項前即請求廠商先行施作
      或供應，其後未依原通知辦理契約變更或僅部分辦理者，
      應補償廠商所增加之必要費用」，依上開規定，展延工期
      既係契約變更事項，被告即應補償原告因此增加之必要費
      用。
    2.除第1次展延工期中，填方工程因雨受濕致含水過高必須
      翻曬風乾而需展延之16日工期外，其餘俱因可歸責於被告
      之因素致展延工期，被告因展延工期所需支出之固定必要
      費用即為原告因此所受之損害，被告亦應負擔債務不履行
      之損害賠償責任。
    3.退萬步言，如認本件因展延工期所增加之必要費用兩造於
      定約時並無任何約定，即屬契約漏洞，應依誠實信用原則
      加以斟酌雙方當事人之權益，以實現契約正義，本件展延
      工期所致原告增加之必要費用既係因可歸責於被告之事由
      所產生，自應由被告補償原告方屬合理。
    4.系爭工程雖經3次變更設計修正預算，惟延長工期與變更
      設計係屬二事，變更設計部分無關展延工期。且原告確曾
      向被告請求展延工期所生之必要費用，惟遭被告拒絕，不
      能因未達成協議被告即可不支付此部分之費用。
  (三)原告因展延工期所增加之必要費用如下：(1)環境保護費用
    1,153,418元；(2)工務所及倉庫租金234,667元；(3)水費5,
    583元；(4)電費3920元；(5)現場待命人員工資4,305,016
    元；(6)伙食費146,890元；(7)勞健保費194,385元；(8)增
    加之雜項工程必要費用3,568,386元，以上合計9,612,265元
    ，加計5%之營業稅及8.85%之承包商管理什費，合計共10,94
    3,563元。
  (四)另被告原單價分析表第4頁所定之壹、一、14之(被覆P.V.C)
    石籠 (下稱系爭石籠工項)，其中工料名稱載為：塊石0.2m-
    0.4m (佔70%以上)，數量為0.100立方公尺，單價為823.87
    元，複價則載為82.39元，依該記載即係由得標廠商購買每
    1立方公尺石籠中之0.1立方公尺塊石，其餘0.9立方公尺之
    塊石則由被告負責提供，嗣被告變更設計為現場採取，且要
    求塊石部分全部應由原告負責提供，原告亦配合之，然被告
    卻不願依系爭工程契約第22條之規定，與原告重新共議合理
    單價。
  (五)依系爭工程契約第4條規定：「本工程契約金額計新台幣貳
    億一千九百四十二萬元整，詳細表附後 (含詳細價目表及單
    價分析表)，工程結算金額按照機關核准之工程書圖及實作
    工程數量計算之。」，既以詳細價目表及單價分析表列為契
    約附表，並以之為工程契約金額之依據，自當適用該單價分
    析表內所載金額。且工程投標金額係依標單 (單價分析表)
    為基準，據以計算各該工程項目之單價，進而計算總價而投
    標。則原告投標之際係依被告所提出之單價分析表，其中就
    系爭石籠工項即明載其工料名稱中塊石數量每1石籠僅0.1立
    方公尺，原告依此計算此工程項目單價進而核算總價投標，
    縱因被告自承係屬誤載，亦僅能依民法第88條之規定行使撤
    銷權，本件被告既未撤銷其意思表示，該項錯誤所生不利益
    自不能轉嫁相對人即原告承擔。
  (六)系爭工程結算石籠施作總數量為18,927立方公尺，被告既未
    依約與原告重新共議單價，爰依系爭工程契約所附單價分析
    表第4頁壹、一、13現場採取含運費之塊石每立方公尺單價
    為98.86元，作為被告變更設計為現場採取之單價依據，與
    原約定每立方公尺82.39元價差為16.47元，乘以總施作數量
    18,927立方公尺，總計價差為311,728元，加計5%營業稅及
    8.85%之承包商管理什費，合計共354,902元，此部分亦應由
    被告給付予原告。
  (七)綜上，爰依系爭工程契約及債務不履行之法律關係，請求被
    告給付原告因展延工期所生之必要費用及因被告變更設計所
    增加之成本，並聲明：(一)被告應給付原告11,298,464元，
    及自96年5月18日起至清償日止，按年息百分之五計算之利
    息。(二)願供擔保，請准宣告假執行。
二、被告則以：
  (一)系爭工程經過3次展延工期變更設計，並修正預算，原告也
    同意修正後之工程內容及預算，並依修正後之工程內容及預
    算完成工程及請領工程款，原告倘對展延工期所生之必要費
    用有意見，自應於變更設計時提出，但在3次變更設計時，原
    告均無意見，自不得於工程完工後再主張有必要費用之支出
    ，而要求被告給付，是依修正後兩造合意之內容，被告並無
    債務不履行之情形，亦無契約漏洞存在。
  (二)系爭工程係採總價承包，原告既以總價承包即應受其拘束，
    不得再就單項工程之項目金額為異議。依兩造工程契約所附
    單價分析表，壹、一、14工作項目：機編高鍍鋅 (被覆P.V.
    C)石籠為一項工作項目，廠商請款給價之依據為每立方公尺
    1,063元 (此為統價項目)，而原告不得將統價項目其中之一
    的工料名稱「塊石0.2m-0.4m(佔70%以上)」單獨提出異議。
  (三)系爭石籠工項，其中工料名稱載為：塊石0.2m-0.4m(佔70%
    以上)，數量為0.100立方公尺，單價為823.87元，複價則載
    為82.39元。其中「塊石0.2m-0.4m(佔70%以上」，係指此石
    籠內需包括0.2m- 0.4m之塊石達70%以上，至其餘的30% 則
    無限制，至於「數量為0.100立方公尺，單價為823.87元」
    ，因塊石的單價僅80餘元，不可能高達800多元，顯見單價
    記載「823.87元」，係屬誤載。且系爭工程依案關投標須知
    第18條規定：「決標金額以廠商標單中文大寫之總價為準。
    」，而契約訂定時其工程標單各項目係依其金額酌量等比例
    合理調整，綜此，標單單價係以投標總價為圭臬，據以合理
    分配標單各項目金額，其後再逐項編列其單價分析，故契約
    總價不變，縱於單價中有明顯誤載，亦無損害原告公司權益
    。
  (四)並聲明：如主文所示及如受不利判決，願供擔保請准宣告免
    為假執行。
三、兩造不爭執之事項：
  (一)原告於93年12月31日承攬被告發包之系爭工程，總工程款為
    219,420,000元，預定工期360個日曆天即應於民國95年1月
    11日竣工，契約內容如原告提出之原證一契約書影本所載。
  (二)系爭工程歷經3次展延工期，第1次係因被告變更設計新增工
    程項目、填方工程因雨受濕致含水過高必須翻曬風乾、被告
    另外建築或其他工程需申請勘驗之工程尚未申請勘驗，致要
    徑作業不能進行及被告未解決用地取得之問題等非可歸責於
    原告之因素，經被告准予展延工期109天。第2次係因被告未
    解決用地取得問題等可歸責於被告之因素，經被告准予展延
    工期144天。第3次係因被告變更設計新增工程項目、數量及
    被告未解決用地取得之問題可歸責於被告之因素，經被告准
    予展延工期62天，前後總計展延315個日曆天。
四、本件關鍵爭點厥為：(一)原告得否依系爭工程契約第21 條
    第1項、第3項及債務不履行、契約漏洞填補之法理請求被告
    給付因展延工期所生之必要費用？(二)系爭石籠工項中之塊
    石，是否係從外購變更設計為現場採取，而應依系爭工程契
    約第22條重新共議合理單價？
五、原告請求被告給付因展延工期所生之必要費用為無理由：
  (一)按系爭契約「第三章、契約變更」第21條規定：「機關於必
    要時得於契約所約定之範圍內通知廠商變更契約」，此處之
    變更契約應係指被告得命廠商即原告，對於本工程之任何部
    分辦理其認為完成工程所必須之變更，並得因任何其他理由
    ，認為係圓滿達成本工程之功能所必需時，有權要求廠商配
    合變更施作。該項變更得包括增加、取消、替代、更改、品
    質、形狀、性質、種類、位置、尺寸、高程或路線之變更，
    以及任何規定之施工程序、方法之變更，單純的遲延尚非屬
    契約變更，此觀諸系爭工程契約另於「第六章、遲延」中規
    範不能依期限竣工時, 兩造的權利義務關係，益見單純的展
    延工期並非系爭工程契約第21條所規定之範疇，自無該條之
    適用。
  (二)次按依民法第507條規定，工作需定作人之行為始能完成者
    定作人不為協力時，除契約特別約定定作人對於承攬人負有
    必要協力之義務外，僅生承攬人得否依該條規定解除契約之
    問題，不構成定作人給付遲延之責任，最高法院94年台上字
    第1號判決可資參酌。查系爭工程契約書第25條僅係約定在
    遇特定遲延原因致工期展期，得否核定免計工作天數，或展
    延工作天數之約定，並非兩造間就被告對原告之行為有必要
    協力義務之特別約定，原告依債務不履行之規定請求被告賠
    償因展延工期所生之必要費用，亦屬無據。
  (三)再按系爭工程契約第19條約定：「訂約後，因不可歸責於廠
    商之事由，致逾六個月仍無法使廠商施工或開工後連續停工
    達六個月，廠商得要求終止或解除契約，並得就下列項目，
    檢附估驗計算及相關證明文件送機關核定酌予賠償，但不包
    括所失利益。」，已就因不可歸責於廠商即原告之事由致施
    工停頓、工期遲延時，廠商即原告得主張之權利及其要件定
    有約定，自該條反面以觀，亦即在開工後連續停工未達6個
    月者，被告不予賠償，因此所生工期展延之風險由原告承擔
    。兩造之工程契約既已就工期展延之風險分擔為約定，原告
    在可預見之情形下，即可將其因可能之工期展延所須承擔之
    不利益反應在投標之金額內，並無所謂契約漏洞存在而有加
    以填補之必要。
  (四)綜上所述，原告依系爭工程契約第21條第1項、第3項及債務
    不履行、契約漏洞填補之法理，請求被告給付因展延工期所
    生之必要費用，為無理由，應予駁回。
六、系爭石籠工項毋須重新共議合理單價：
  (一)原告固主張工程投標金額係依標單 (單價分析表)為基準，
    據以計算各該工程項目之單價，進而計算總價而投標。則原
    告投標之際係依被告所提出之單價分析表，其中就系爭石籠
    工項，其工料名稱中塊石數量因被告誤載為每1石籠僅0.1立
    方公尺，原告因此信賴每1石籠原告僅需提供0.1立方公尺之
    塊石工料，並依此計算此工程項目單價進而核算總價投標。
    詎嗣後被告要求原告提供每1石籠1立方公尺之塊石，並將塊
    石自外購改為現場採取，與原訂契約不符，因此增加之成本
    應由被告給付予原告云云。
  (二)惟查，系爭石籠工項，其中工料名稱載為：塊石0.2m-0.4m(
    佔70%以上)，數量為0.100立方公尺，單價為823.87元，複
    價則載為82.39元。縱依原告主張此係外購塊石之單價，惟
    據原告提出其他承包工程中類似工項所列單價觀之，原告90
    年6月9日承包被告第十河川局發包之基隆河橋東護岸 (水尾
    灣段)工程 (下稱對照工程1)所附工程估價單中，機編高鍍
    鋅(P.V.C.)石籠工項下「15CM以上塊石 (80%以上)」，每立
    方公尺單價為498元，另原告提出93年2月2日承包被告第十
    河川局基隆河整體整治計畫 (前期計畫)瑞芳區段暖江橋至
    八堵橋護岸及河道整理工程 (下稱對照工程2)所附工程估價
    單中，機編高鍍鋅 (P.V.C.)石籠工項下「15CM以上塊石
    (80%以上)」，每立方公尺單價亦為498元，均有工程估價單
    影本附卷可稽，原告主張上開塊石單價均係外購單價，且與
    本件系爭工程定約時間相近，惟本件系爭石籠工項所列塊石
    單價為每立方公尺823.87元，較諸原告檢附之其他工程類似
    工項的外購塊石單價高出近1倍，顯然有誤。
  (三)次查系爭石籠工項統價為每1立方公尺1,063元，參酌原告提
    出其他承包工程中類似工項所列統價，對照工程1中機編高
    鍍鋅 (P.V.C)石籠4M*1M*1M(即4立方公尺)之統價為4,348元
    (即每立方公尺1,087元)，對照工程2中機編高鍍鋅 (P.V.C)
    石籠2M*1M*1M(即2立方公尺)之統價為2,136元 (即每立方公
    尺1,068元)，且上開對照工程機關均不負提供塊石之義務，
    石籠內塊石由廠商百分之百提供，與本件1立方公尺統價為
    1,063元相較，本件系爭石籠工項倘需由被告負擔提供90%
    塊石之義務而原告僅負擔10%，則系爭石籠工項之統價應低
    於契約約定之1,063元，方屬合理，益證原告並無誤信情事
    。
  (四)另依被告提出原告97年6月23日承包被告第二河川局福星溪
    後湖段治理工程 (二)( 下稱對照工程3)所附單價分析表中
    ，箱型機編石籠 (1m*1m*4m)統價為4,031元 (即每立方公尺
    1,008元)，其中箱型石籠網材料每平方公尺單價為125元，
    塊(角)石為現場採取，每立方公尺單價151元，有單價分析
    表影本附卷可稽。對照工程2中石籠網材線每平方公尺單價
    為69元，塊石每立方公尺單價為498元。對照工程3與對照工
    程2之工程細項單價出入甚大，惟就石籠項目之工程統價卻
    無明顯差異，顯見兩造之工程契約係以總價為依歸，據以合
    理分配標單各項目金額，其後再逐項編列其單價分析，故契
    約總價不變，縱於單價中有明顯誤載，亦無損害原告公司權
    益。
  (五)原告主張系爭石籠工項自外購改為現場採取為變更設計，惟
    依前揭對照工程1、2、3加以比較，外購塊石之成本較諸現
    場採取為高，是原告縱誤信應外購塊石嗣改為現場採取，對
    原告亦無增加成本而有不利益之情事。另原告誤信其僅需提
    供每1石籠0.100立方公尺之塊石，嗣被告要求提供每1石籠
    1立方公尺之塊石，增加原告的契約義務，惟系爭石籠工項
    之統價尚屬合理，原告請款給價亦係以統價為依據，原告顯
    無陷於誤信之情事，即無重定單價之必要。
  (六)綜上，原告主張系爭石籠工項因變更設計應重議單價，請求
    被告應再給付原告354,902元，為無理由，亦應予駁回。
七、據上論結，本件原告之訴為無理由，依民事訴訟法第78條，
    判決如主文。
中    華    民    國    97    年    9     月    24    日
                  民事第三庭    法  官  曹宗鼎
上正本係照原本作成
如對本判決上訴，須於判決送達後20日內向本院提出上訴狀
中    華    民    國    97    年    9     月    24    日
                                書記官  黃聖心


司法院資訊處製作；財團法人民間司法改革基金會備份。
